【裁判字號】    97,建,10
【裁判日期】    970529
【裁判案由】    給付工程款
【裁判全文】
臺灣高雄地方法院民事判決                97年度建字第10號
原      告  中華電信股份有限公司台灣南區電信分公司
法定代理人  丁○○
訴訟代理人  丙○○
被      告  啟丞營造有限公司
法定代理人  甲○○
訴訟代理人  乙○○
上列當事人間請求給付工程款事件，本院於民國97年5 月15日言
詞辯論終結，判決如下：
  主  文
被告應給付原告新臺幣玖拾萬元，及自民國九十七年一月十七日
起至清償日止，按週年利率百分之五計算之利息，暨自民國九十
六年十一月二十一日起至清償日止，按每日新臺幣伍佰元計算之
違約金，其應計付之違約金以壹拾捌萬元為上限。
原告其餘之訴駁回。
訴訟費用由被告負擔。
本判決第一項於原告以新臺幣參拾萬元供擔保後得假執行；惟被
告以新臺幣玖拾萬元為原告供擔保後，得免為假執行。
    事實及理由
壹、程序部分：
一、按當事人得以合意定第一審管轄法院。但以關於由一定法律
    關係而生之訴訟為限。民事訴訟法第24條第1 項定有明文。
    經查，本件原告係依兩造簽訂之工程契約法律關係，訴請被
    告給付工程款；依該工程契約第20條：「如因本契約所生一
    切爭議，雙方同意本誠信原則解決之；如有訴訟必要時，雙
    方同意以臺灣高雄地方法院為第一審管轄法院」，足見兩造
    就本件給付工程款訴訟，業已合意以本院為第一審管轄法院
    。又本件訴訟非屬專屬管轄之訴訟，兩造上開合意管轄之約
    定自不受影響。是被告住居所地雖非本院所管轄，惟依前揭
    規定及兩造間合意管轄之約定，本院對本件請求給付工程款
    訴訟自有管轄權，合先敘明。
二、次按訴狀送達後，原告不得將原訴變更或追加他訴；但請求
    之基礎事實同一者，不在此限，民事訴訟法第255 條第1 項
    第2 款定有明文。本件原告原起訴請求被告應給付新臺幣（
    下同）90萬元，及自起訴狀繕本送達翌日至清償日止，按週
    年利率5%計算之利息；嗣於訴訟進行中，追加違約金之請求
    而變更訴之聲明為：被告應給付原告90萬元，及自起訴狀繕
    本送達翌日至清償日止，按週年利率5%計算之利息，暨自民
    國96年10月10日起至清償日止，按每日500 元計算之違約金
    ，其應計付之違約金以18萬元為上限。因原告請求之事實均
    屬同一，揆諸前揭規定，其訴之變更及追加應予准許，均合
    先敘明。
貳、實體部份：
一、本件原告起訴主張：被告於96年1 月25日與原告簽訂工程契
    約（下稱系爭契約），承攬被告向第三人交通部高雄港務局
    （下稱港務局）承包工程中之「高雄港務局第34號碼頭門哨
    系統自動化車道遷移配合拆裝附掛設備及佈纜工程」部分（
    下稱系爭工程），總工程款90萬元，被告應於驗收合格後10
    日內一次付清。並約定如逾期不履行，被告應加給按每日50
    0 元計算之違約金，違約金以契約總價之20% 為上限。嗣系
    爭工程於96年9 月29日經港務局驗收合格完畢後，原告多次
    催討工程款，均遭被告藉故拖延迄未付款。為此，爰依系爭
    契約法律關係提起本訴，並聲明求為判決：(一)被告應給付原
    告90萬元，及自起訴狀繕本送達翌日至清償日止，按週年利
    率5%計算之利息，暨自96年10月10日起至清償日止，按每日
    500 元計算之違約金，其應計付之違約金以18萬元為上限；
    (二)原告願供擔保請准宣告假執行。
二、被告則以：本件系爭工程合理之工程價款，應僅為405,629
    元，然原告因系爭工程無其他廠商可施作，竟主張過高之工
    程款，致被告不得不與其簽訂工程契約，原告之行為顯有違
    誠信原則。且原告未依原約定於施工時以新品替換舊品，並
    僅完成部分工程，其餘未完成部份皆由被告自行完成，原告
    自僅得請求其施做部份之工程款336,556 元。又兩造約定之
    契約期限至96年5 月31日終止，而系爭工程驗收合格日係於
    96 年9月29日，原告逾期完成系爭工程，豈可向被告請求違
    約金。另原告未依約為系爭工程辦理保險，應就其請求之工
    程費中扣除保險費等語，以資抗辯；並聲明求為判決：(一)原
    告之訴駁回；(二)如受不利判決，被告願供擔保請准宣告免為
    假執行。
三、兩造不爭執之事項：
（一）原告於96年1 月25日與被告訂約，承攬被告向港務局承包
      工程中之系爭工程，總工程款90萬元，約定於驗收合格後
      10日內一次付清。
（二）原告業已完工且經港務局驗收並通車。
（三）系爭工程由被告投保營造綜合險並繳納保險費。
四、兩造爭執之事項：
（一）系爭契約之內容有無違反私法自治原則？
（二）原告實際施做之項目為何？
（三）原告請求違約金有無理由？
（四）保險費應否自原告請求之工程款中扣除？
五、本院判斷：
（一）系爭契約之內容有無違反私法自治原則？
    (一)按私法自治，係指個人得依其意思形成其私法上權利義務
      關係之謂；當事人得藉法律行為從事交易活動，尤其是訂
      立契約而形成一定之權利義務關係，自由決定契約內容。
      惟私法自治上的自主決定並非毫無限制，為維護公共利益
      及當事人利益，民法即就契約之內容加以明文限制，諸如
      ：民法第71條規定法律行為不得違反強制或禁止規定、民
      法第72條規定法律行為不得背於公共秩序或善良風俗、民
      法第74條禁止暴利行為等。
    (二)民法第74條第1 項固規定：「法律行為，係乘他人之急迫
      、輕率或無經驗，使其為財產上之給付或為給付之約定，
      依當時情形顯失公平者，法院得因利害關係人之聲請，撤
      銷其法律行為或減輕其給付」；是以如行為人有利用他人
      之急迫、輕率，或無經驗，而為法律行為之主觀情事，且
      該法律行為，有使他人為財產上之給付，或為給付之約定
      ，依當時情形屬顯失公平之客觀事實，法院即得依前揭規
      定撤銷該法律行為或減輕其給付。惟由上開條文之規定亦
      可知，主張因顯失公平而依民法第74條請求撤銷其行為或
      減輕給付，應為形成之訴，苟不起訴為之，而僅在他案訴
      訟中作此抗辯，自非可採（最高法院70年度台上字第174
      號判決意旨參照）。查本件兩造簽訂工程契約，被告固以
      原告因系爭工程無其他廠商可施作，而主張過高之工程款
      ，致被告不得不與其簽訂工程契約，原告之行為顯有違誠
      信原則等語置辯；惟查，被告原係承包高雄港務局「大華
      路34號登記站附近路段拓寬改善工程案」乙案，而將其中
      拆裝第34查驗站出入口「高雄港務局自動門禁系統」鋼架
      附掛設備及網路佈纜工程（即系爭工程）委由原告施做，
      有兩造簽訂之工程契約書（見本院卷第7 頁）在卷可稽，
      苟被告在所稱事先即明知僅原告能施做系爭工程之情形下
      ，卻仍向港務局承包「大華路34號登記站附近路段拓寬改
      善工程」，再由原告向其承攬其中之系爭工程，自難認被
      告與原告簽訂系爭契約時有急迫、輕率，或無經驗之情事
      。且再參以被告亦陳稱原告有未施作之部分，係由其完成
      施做等語（見本院卷第67頁）（原告就此予以否認，詳見
      下述），由此亦顯見被告就系爭工程應有能力予以承做，
      自非屬無經驗之人，亦應無任何急迫情形，而非由原告承
      攬系爭工程不可之輕率情事存在。
    (三)又被告雖抗辯稱原告開價過高云云，惟據原告提出相類工
      程之報價單以觀（見本院卷第62頁），兩造約定之價格並
      未明顯過高；是以在被告就原告於系爭工程有無開價過高
      之事實，或原告有如何乘其急迫、輕率或無經驗使其約定
      為給付之情，未能舉證以明其實之情形下，自難認兩造於
      簽訂系爭契約時，客觀上有顯失公平，而違誠信原則，或
      原告有暴利行為之情事。系爭契約之內容既非屬暴利行為
      ，亦未違反其他法律之強制規定，復無其他明顯不公平之
      情事存在，該契約即符合私法自治原則，應為有效，兩造
      自應依系爭契約之內容行使權利、負擔義務，自不應以被
      告單方主觀之認定，片面決定系爭工程之合理承攬價格。
      況參前所述，被告如欲主張原告有違民法第74條之規定，
      而不符誠信原則，亦應起訴請求法院裁判，其僅於本件訴
      訟中為此部分之抗辯，亦屬無據。
（二）原告實際施做之項目為何？
    (一)次按當事人主張有利於己之事實者，就其事實有舉證之責
      任，民事訴訟法第277 條定有明文。
    (二)被告固抗辯稱原告有部分工程未施作，且兩造原約定原告
      於施工時，應以新品替換舊品，惟因系爭契約係由原告擬
      定，故未載明於契約內，原告實際上亦未於施工時以新品
      替換舊品，故原告請求之工程款應扣除其未使用新品部分
      云云。經查，因系爭工程已於96年9 月29日經港務局驗收
      合格通過，此為兩造所不爭執，故被告如抗辯原告有未依
      約施作之情事，則就此有利之事實，自應負舉證之責。原
      告既已否認兩造曾約定在系爭工程施作時，應以新品更換
      舊品之事實，則在被告未能舉證之情形下，自難信為真實
      。再者，雖被告復抗辯稱原告未施做全部工程云云，惟被
      告除提出契約書，並於其上以螢光筆自行標示其所辯稱原
      告未施作之項目外，未再提出其他證據足資證明原告確有
      未施作部分工程項目之事實，且由系爭工程業經港務局予
      以驗收通過之客觀事實以觀，堪認原告應已完成全部工程
      ，否則自無可能通過驗收之理，故難認被告此部份之抗辯
      為有理由，原告應已施工完成全部之系爭工程。是以原告
      請求全額工程款，為有理由，應予准許。
（三）原告請求違約金有無理由？
      系爭工程於96年9 月29日經港務局驗收合格，此有交通部
      高雄港務局驗收紀錄在卷可證（見本院卷第12頁），依系
      爭契約第5 條：「驗收合格後10日內一次付清，不受契約
      期限限制」之約定，被告最遲本應於同年10月10日支付原
      告上開工程款，惟被告並未給付。另依系爭契約第14條：
      「一、本契約之任何一方怠於履行或違反本契約之約定時
      ，他方應以書面通知違約之一方限期改善，如逾期能未改
      善，他方並得書面通知終止本契約，並要求損害賠償。二
      、每逾期一日扣罰：新台幣伍佰元整。三、逾期違約金額
      ，以契約總價之百分之二十為上限」，原告於驗收合格後
      ，既已寄發存證信函予被告，催告被告應於96年11月20日
      前履行給付工程款之義務，該存證信函並已於96年11月9
      日送達，此有存證信函在卷可稽（見本院卷13、14頁），
      被告至今猶拒絕給付，是原告自得於催告被告給付工程款
      之期限即96年11月20日之翌日（即96年11月21日）起，請
      求違約金之給付。原告雖主張應自96年10月10日起算違約
      金之請求等語，然因不符上揭系爭契約第14條所定應先以
      書面通知之義務，故不可採，原告就逾期違約金起算日之
      始期，於逾96年11月21日之部分，應無理由。另被告雖以
      原告逾期完成工程云云置辯，惟被告依上述契約約定，於
      系爭工程驗收合格後即負有給付工程款之義務，原告既已
      完成工程，且依約定催告被告履行，被告自應依約給付工
      程款，若逾期未給付，原告自得依前開系爭契約第14條之
      約定，請求違約金之給付。至被告所稱原告施工逾期之部
      分，因被告曾具狀表示就工期逾期罰款部分不予追究（見
      本院卷第71頁），故亦不能以此免除被告應給付工程款予
      原告之義務。
（四）原告所未投保之保險費應否自原告請求之工程款中扣除？
      依系爭契約約定之工程內容，第三大項為車道系統工程及
      保險，惟其細項僅「自動化車道系統工程技術費」而無保
      險費此項（見本院卷第7 頁）；且依系爭契約第10條第4
      項：「乙方（即被告）所投保之營造工程綜合保險以及雇
      主意外責任險，須涵蓋甲方（即原告）所承攬之工作範圍
      」，故保險費用仍應由被告負擔。縱依兩造所訂契約第9
      條之規定，原告應於工程驗收前，於遇颱風、地震、豪雨
      、洪水等不可抗力災害時，依保險單規定向保險公司申請
      賠償，惟因依被告所提出之營造綜合保險單以觀（見本院
      卷87頁至第95頁），被告所投保之營造綜合保險，被保險
      人包括被告，及被告之主次承包商（見本院卷第88頁），
      且亦有約定天災賠償之相關事項（見本院卷第91頁），是
      原告本即得依上開被告所投保之營造綜合險，於天災發生
      且受有損害時，向承保之保險公司求償。況即便再認原告
      尚有再向保險公司投保之義務存在，而原告亦自承並未另
      行保險，惟因此部分原告未履行債務之部分，對被告並未
      產生任何損害，被告自無請求原告損害賠償之權，在契約
      亦未明定此部分金額可以扣除之情形下，被告抗辯稱保險
      費應予扣除，自無理由，應予駁回。
六、綜上所述，原告依兩造簽立之工程契約法律關係，請求被告
    給付90萬元，及自起訴狀繕本送達翌日即97年1 月17日起至
    清償日止，按週年利率5%計算之利息，暨自96年11月21日起
    至清償日止，按每日500 元計算之違約金，其應計付之違約
    金以18萬元為上限，為有理由，應予准許。至違約金請求始
    期逾上開期限之部分，為無理由，應予駁回。
七、又兩造均陳明願供擔保，請准宣告假執行及免為假執行，經
    核於法無不合，爰分別酌定相當之金額准許之。
據上論結，本件原告之訴為有理由，依民事訴訟法第79條、第39
0 條第2 項、第392 條第2 項，判決如主文。
中    華    民    國    97    年    5     月    29    日
                  民事鳳山分庭法  官  李怡諄
正本係照原本作成。
如不服本判決，應於送達後20日內，向本院提出上訴狀並表明上
訴理由，如於本判決宣示後送達前提起上訴者，應於判決送達後
10日內補提上訴理由書（須附繕本）。
中    華    民    國    97    年    5     月    29    日
                              書記官  陳建琪


司法院資訊處製作；財團法人民間司法改革基金會備份。
